臺北高等行政法院判決　　　　　　　　　　　　　　　九十年度訴字第四二二三號
　　　　　　　　　　　　　　　.
　　原　　　告　甲○
　　訴訟代理人　林征聖（會計師）
　　被　　　告　財政部台灣省北區國稅局
　　代　表　人　林吉昌（局長）
　　訴訟代理人　乙○○
右當事人間因綜合所得稅事件，原告不服財政部中華民國九十年四月十八日台財訴字
第○九○○○○六八二四號訴願決定，提起行政訴訟。本院判決如左：
　　主  文
原告之訴駁回。
訴訟費用由原告負擔。
　　事  實
緣原告八十三年度綜合所得稅結算申報，經財政部台北市國稅局查得其漏報取自天慶
育樂股份有限公司（下稱天慶公司）營利所得計新台幣（下同）二、四一七、○二五
元，乃通報被告合併核定其當年度綜合所得總額為二、六三七、九二三元，淨額為二
、三一六、○二五元，除核定補徵應納稅額四二六、四四三元外，並依同法第一百十
條第一項規定處所漏稅額○．五倍罰鍰計二一三、二○○元（計至百元止）。原告不
服，申請復查，未獲變更，提起訴願，亦遭決定駁回，遂向本院提起行政訴訟。茲摘
敘兩造訴辯意旨如次：
甲、原告方面：
壹、聲明：求為判決訴願決定及原處分均撤銷。
貳、陳述：
一、按公司以資本公積轉增資於「營業存續期間內」辦理減資以現金收回利用資本公
    積轉增資之股票，屬「證券交易所得」，與公司於「解散清算後」以現金收回利
    用資本公積轉增資之股票，屬清算所得（營利所得）有別，除經財政部前後三次
    解釋外，另行政法院（現改制為最高行政法院，下同）亦有判決可資參照：
１、按「公司辦理減資以現金收回原利用資本公積轉增資配發之增資股票，經核非屬
    盈餘分配，而屬該項股票轉讓之性質，證券交易在證券交易所得停徵所得稅期間
    ，證券交易所得可免徵所得稅」、「股份有限公司處分固定資產（土地）之溢價
    收入應列入資本公積，股東取得公司利用資本公積轉增資配發之記名股票，於取
    得時，免予計入當年度所得課徵所得稅，但股東嗣後將此類股票轉讓時，應按全
    部轉讓價格作為轉讓年度之證券交易所得，依所得稅法第四條之一規定自七十九
    年一月一日起停止課徵所得稅」分別為財政部六十九年五月八日台財稅第三三六
    九四號及八十一年五月二十九日台財稅第八一○一四○○一一號函釋在案。依前
    揭兩函釋，公司於「營業存續期間內」辦理減資以現金收回或股東私自轉讓資本
    公積轉增資配發之股票，均屬停徵所得稅之證券交易所得，非屬公司「解散清算
    後」之清算所得（營利所得），又前揭函釋亦編入八十三年版所得稅法令彙編第
    一百四十二頁及第九十八頁，依財政部八十三年八月三十一日台財稅第八三一六
    ○七六六一號函規定應有其適用效力（八十七年版該兩函雖未編入，惟本案行為
    時係在八十二年，且該兩函因係闡明法規之原意，依司法院釋字第二八七號解釋
    仍應可適用）。
２、按財政部八十四年三月二十二日台財稅第八四一六一一四四六號函釋：「公司辦
    理清算以土地交易增益轉列資本公積並辦理增資，其無償配發股份金額，非屬股
    東原出資額，依本部（62）台財稅第三一六○四號函規定，此部分所分派之剩餘
    財產，應全數作為股東分派年度之投資收益或營利所得申報課徵所得稅」，又行
    政法院八十六年度判字第一○二號判決：「資本公積轉增資配發之股票，其轉讓
    之所得為證券交易所得，股東取得公司解散清算後所分配之剩餘財產，於減除原
    出資額部分，應全數作為股東分派年度之投資收益或營利所得」，依前揭函釋與
    判決意旨，應係指公司於「解散辦理清算時」，公司帳上之資本額除股東原始出
    資額外，尚含有以資本公積轉增資之資本，而公司於「清算後」，股東取得清算
    人所分派之剩餘財產，除原始出資額免課稅外，其超過原始出資額部分，如有包
    括清算後以現金收回利用資本公積轉增資部分，始依財政部六十二年三月二日台
    財稅第三一六○四號函規定，將該轉增資之資本額作為剩餘財產，再依財政部六
    十五年十二月七日台財稅第三○五三三號函規定，計算清算年度之個別股東之應
    稅清算所得額課徵所得稅，而在「營業存續期間內」以現金收回轉增資配發之股
    票，依稅捐稽徵法第一條之一規定，則應優先適用財政部六十九年五月八日台財
    稅第三三六九四號函及八十一年五月二十九日台財稅第八一○一四○○一一號函
    規定，認定為「證券交易所得」，始為適法。
３、按財政部賦稅署八十八年一月六日台稅一發第八八一八九四三三五號函釋略以：
    「公司以出售資產提充之資本公積於八十三年辦理轉增資配發股票予股東，復於
    八十四年隨即辦理減資以現金收回該股票之行為期間，財政部六十九年五月八日
    台財稅第三三六九四號函及八十一年五月廿九日台財稅第八一○一四○○一一號
    函均屬有利於納稅義務人之有效釋函，雖未編入『八十七年版所得稅法令彙編』
    ，納稅人仍得據以主張援引適用，至於財政部八十四年三月廿二日台財稅第八四
    四一六一一四四六號函係適用於『公司辦理清算時』．．」，已明確核示公司於
    「營業存續期間內」辦理減資以現金收回利用資本公積轉增資之股票，應適用財
    政部六十九年五月八日台財稅第三三六九四號函及八十一年五月廿九日台財稅第
    八一○一四○○一一號函釋認定為「證券交易所得」，而公司於「解散辦理清算
    後」以現金收回利用資本公積轉增資之股票，始依財政部八十四年三月二十二日
    台財稅第八四一六一一四四六號函釋，以「清算所得（營利所得）」課徵股東清
    算年度之所得稅。
二、按財政部台北市國稅局所屬中正稽徵所八十七年八月十三日財北國稅中正資字第
    八七一一六○一號函復天慶公司故董事長葉松成（已於八十七年七月十四日逝世
    ）略以：該天慶公司於八十二年及八十三年以現金收回利用資本公積轉增資而配
    發之股票，而以八十二年九月十八日之減資資本額一三○、○○○、○○○元，
    及八十三年三月十五日清算前減資之資本額一五○、○○○、○○○元，減除清
    算完結日八十三年十月十八日之分配剩餘財產四、一七六、三三三．五○元，不
    足原出資額五○、○○○、○○○元部分四五、八二三、六六六．五○元之差額
    一○四、一七六、三三三．五○元，分別認列為八十二年與八十三年之全體股東
    應稅清算營利所得額，並依各股東之出資比例計算營利所得，通報股東（原告）
    之戶籍所在地稽徵機關，歸課各股東（原告）各該年度之綜合所得稅，從上函觀
    之，本案補徵原告八十三年度綜合所得稅之系爭「清算營利所得」，係天慶公司
    於「營業存續期間內」二次減資以現金收回資本公積轉增資股票，依前揭財政部
    六十九年五月八日台財稅第三三六九四號函、八十一年五月二十九日台財稅第八
    一○一四○○一一號函，與財政部賦稅署八十八年一月六日台稅一發第八八一八
    九四三三五號函規定，應屬「證券交易所得」，惟中正稽徵所竟違法以清算後之
    「清算營利所得」通報，致違法課徵原告八十三年度綜合所得稅及科處罰鍰。
三、天慶公司於八十三年九月二十三日申請解散註銷，於八十三年十二月五日清算完
    結，並經台北地方法院民事處於八十四年三月十四日以北院民勇八十三司三三三
    字第六九四九號函准予備查，而其二次辦理減資以現金收回利用資本公積轉增資
    股票之日期係分別在八十二年九月十八日及八十三年三月十五日，均屬於「營業
    存續期間內」之行為，非於天慶公司八十三年九月二十二日「解散清算時」之行
    為，應無前揭財政部八十四年三月二十二日台財稅第八四一六一一四六號函之適
    用，惟中正稽徵所誤認為解散清算後之「清算營利所得」，顯屬錯誤。
四、天慶公司於八十二年辦理增資前原登記資本額（即股東原出資額）為五○、○○
    ○、○○○元，資本公積二五○、八二一、一○三元，第一次於八十二年五月十
    四日以資本公積一三○、○○○、○○○元轉增資，增資後之資本額為一八○、
    ○○○、○○○元，資本公積為一二○、八二一、一○三元，於八十二年九月十
    八日辦理減資一三○、○○○、○○○元，由天慶公司以同額之現金收回減資之
    股票，減資後之資本額恢復為五○、○○○、○○○元。第二次於八十二年十一
    月五日以資本公積一二○、○○○、○○○元轉增資，增資後之資本額為一七○
    、○○○、○○○元，資本公積為八二一、一○三元，於八十三年三月十五日辦
    理減資一五○、○○○、○○○元（其中含有股東原出資額三○、○○○、○○
    ○元，及以資本公積轉增資額一二○、○○○、○○○元）亦由天慶公司以同額
    現金收回減資之股票，減資後之資本額為二○、○○○、○○○元，資本公積一
    、五七二、一○三元（原為八二一、一○三元加另外處分財產增益轉入數七五一
    、○○○元）。基上事實，天慶公司於八十三年九月二十三日解散清算時之資本
    額，不但股東原始出資額由五○、○○○、○○○元減少為二○、○○○、○○
    ○元，且未含有以資本公積轉增資之資本，當無前揭財政部八十四年三月二十二
    日台財稅第八四一六一一四四六號函所稱以「資本公積轉增資配股」於清算時所
    分派之剩餘財產應列為股東營利所得課稅之情事。惟中正稽徵所以「營業存續期
    間內」二次減資收回資本公積轉增資股票之行為，誤認「清算時分派剩餘財產」
    ，而核定為清算營利所得課徵原告所得稅及科處罰鍰，顯屬錯誤。
五、天慶公司八十三年九月二十二日清算前之資本額為二○、○○○、○○○元，資
    本公積為一、五七二、一○三元，其於八十三年十二月五日解散清算，經被告核
    定清算所得為虧損一七五、○七六元，應納清算所得稅為○元。清算後資產總額
    為四、一七六、三三三．五○元，負債總額、清算費用、清算人之報酬均為○元
    。依財政部六十五年一月二十七日台財稅第三○五三三號函規定，計算股東應稅
    之清算所得額為○元【(1)清算後之資產總額四、一七六、三三三．五○元，減負
    債總額○元、清算人之報酬○元，等於剩餘財產四、一七六、三三三．五○元。
    (2)剩餘財產額四、一七六、三三三．五○元，減應納清算所得稅額○元，減股本
    二○、○○○、○○○，等於全體股東應稅清算所得額，尚不足一五、八二三、
    六六六．五○元，即為○元。(3)因全體股東應稅清算所得額為負數，個別股東之
    應稅清算所得額亦為○元】，惟中正稽徵所卻誤以天慶公司於「營業存續期間內
    」二次辦理減資之減資額，即八十二年九月十八日減資額一三○、○○○、○○
    ○元核定為天慶公司全體股東八十二年度應稅清算營利所得額，及以八十三年三
    月十五日之減資額一五○、○○○、○○○元，加八十三年十二月五日解散清算
    之剩餘財產四、一七六、三三三．五○元，減原登記資本額五○、○○○、○○
    ○元之餘額一○四、一七六、三三三．五○元，核定為天慶公司全體股東八十三
    年度應稅清算營利所得額，不但與前述之計算公式不符，且將清算所得分為兩年
    度，亦顯不合常情，又被告將上述天慶公司二次於「營業存續期間內」辦理減資
    行為，屬「證券交易所得」，誤以「解散清算時」之「清算營利所得」，亦與前
    揭財政部六十九年五月八日台財稅第三三六九四號函、八十一年五月二十九日台
    財稅第八一○一四○○一一號函，及財政部賦稅署八十八年一月六日台稅一發第
    八八一八九四三三五號函之規定不符。
六、依前述財政部四件解釋函及行政法院判決意旨觀之，天慶公司兩次於「營業存續
    期間內」辦理減資收回資本公積轉增資股票之行為，被告不應課徵所得稅及科處
    罰鍰：
１、天慶公司以資本公積辦理轉增資及減資共兩次，第一次係於八十二年五月十四日
    辦理增資，八十二年九月十八日辦理減資。第二次係於八十二年十一月五日辦理
    增資，八十三年三月十五日辦理減資，兩次增資、減資行為期間均在「營業存續
    期間內」辦理，並非在解散清算時，有以現金向股東收回資本公積轉增資股票情
    事，自不得適用財政部八十四年三月二十二日台財稅第八四一六一一四四六號函
    課徵所得稅。
２、天慶公司二次減資、收回資本公積轉增資股票行為，係於財政部六十九年五月八
    日台財稅第三三六九四號函及八十一年五月二十九日台財稅第八一○一四○○一
    一號函之有效適用期間內作為，依前揭財政部賦稅署八十八年一月六日台稅一發
    第八八一八九四三三五號函釋，應屬「證券交易所得」，是原告未申報並繳納所
    得稅，應屬合法。
３、天慶公司於八十三年九月二十三日申請解散註銷，於八十三年十二月五日清算完
    結，此時財政部八十四年三月二十二日台財稅第八四一六一一四四六號函尚未公
    布，依法令不能追溯既往原則及稅捐稽徵法第一條之一規定，應適用有利於納稅
    義務人之規定，是有關天慶公司二次於「營業存續期間內」之減資行為，自不能
    適用財政部八十四年三月二十二日台財稅第八四一六一一四四六號函之規定。
４、天慶公司於八十三年九月二十三日申請解散註銷清算時之資本額僅二○、○○○
    、○○○元，較成立登記之股東原出資五○、○○○、○○○元，少三○、○○
    ○、○○○元，是以解散清算時資本科目內之資本額，已無資本公積轉增資之資
    本存在，當無於「解散清算時」以現金向股東（原告）收回利用資本公積轉增資
    股票之情事，亦應無「清算營利所得」之發生，又天慶公司之清算所得業經被告
    核定為虧損一七五、○七六元，縱依財政部八十四年三月二十二日台財稅第八四
    一六一一四四六號函，亦無課徵所得稅及科處罰鍰之餘地。
５、被告及財政部台北市國稅局所屬中正稽徵所於八十七年八月十三日，明知天慶公
    司在上述八十二年及八十三年間於「營業存續期間內」辦理增資、減資，僅有財
    政部六十九年五月八日台財稅第三三六九四號函及八十一年五月二十九日台財稅
    第八一○一四○○一一號函可資適用，應認定為「證券交易所得」，更明知依稅
    捐稽徵法第一條之一規定，不能追溯適用財政部八十四年三月二十二日台財稅第
    八四一六一一四四六號函釋認定為天慶公司之「解散清算後」之「清算營利所得
    」，進而於八十七年八月十三日以財北國稅中正資字第八七○一一六○一號函，
    將天慶公司前述二次於「營業存續期間內」辦理減資，屬「證券交易所得」，誤
    以「清算營利所得」通報股東（原告）戶籍所在地國稅局課徵所得稅並按漏報稅
    額科處罰鍰，顯屬違法。
七、原告因信賴天慶公司遵照財政部規定於二次利用資本公積轉增資配發之股票背面
    所為「本股票係以資本公積轉增資發行，依規定免予計入當年度所得，課徵所得
    稅」之註記，並參照財政部六十九年五月八日台財稅第三三六九四號、八十一年
    五月二十九日台財稅第八一○一四○○一一號函釋規定，認為於取得系爭股票時
    毋庸申報繳納綜合所得稅，原告自認並無任何過失。
八、綜上，被告將天慶公司於「營業存續期間內」兩次之減資行為，依法應屬「證券
    交易所得」，而違誤擴張曲解為「解散清算後分派剩餘財產之清算（營利）所得
    」，難謂適法。
乙、被告方面：
壹、聲明：求為判決駁回原告之訴，訴訟費用由原告負擔。
貳、陳述：
一、本稅部分：
１、按「○○企業股份有限公司辦理清算，該公司於八十二年度以土地交易增益轉列
    資本公積並辦理增資，其無償配發股份金額，非屬股東原出資額，依本部（62）
    台財稅第三一六○四號函規定，此部分所分派之剩餘財產，應全數作為股東分派
    年度之投資收益或營利所得申報課徵所得稅。」為財政部八十四年三月二十二日
    台財稅第八四一六一一四四六號函釋在案。
２、原告為天慶公司股東，系爭營利所得計二、四一七、○二五元為原告源自天慶公
    司利用出售土地增益二五○、八二一、一○三元，轉列資本公積，並於八十二年
    四月十日股東常會決議資本公積轉增資一三○、○○○、○○○元（以八十二年
    五月十四日為增資基準日），隨後並於八十二年四月二十一日股東臨時會決議減
    資一三○、○○○、○○○元（以現金收回股票，並以八十二年五月十五日為減
    資基準日）；又於八十二年十月十八日股東臨時會決議再以資本公積轉增資一二
    ○、○○○、○○○元（以八十二年十一月五日為增資基準日），次於八十三年
    二月二十二日股東臨時會決議減資一五○、○○○、○○○元（以現金收回股票
    ，並於八十三年三月十五日為減資基準日），該公司隨後於八十三年九月二十七
    日註銷登記，原核定以系爭年度（八十三年度）減資時以現金收回股票，按增減
    資之差額核定原告營利所得二、四一七、○二五元，併課原告當年度綜合所得稅
    ，依財政部八十四年三月二十二日台財稅第八四一六一一四四六號函釋規定，並
    無不合。
３、原告主張系爭營利所得係以資本公積轉增資股票，係屬股本轉讓性質，為證券交
    易所得應予免稅云云。惟本件利用出售土地增益轉列資本公積，再以資本公積轉
    增資後之翌日辦理減資，其減資時亦以等同現金收回該次資本公積轉增資所配發
    股票，且於兩次增減資之後，隨即辦理註銷登記，顯係將上開出售土地之利益分
    配予該公司股東，係屬分配盈餘性質，應為股東轉投資收益或營利所得。原告主
    張為證券交易所得，惟其性質與一般證券交易不同，且該交易股票不再轉讓，僅
    用以註銷股票，性質非屬證券交易所得，原告主張顯係推諉之詞。
４、原告主張應適用財政部六十九年五月八日台財稅第三三六九四號函釋規定，且依
    稅捐稽徵法第一條之一規定及財政部賦稅署八十八年一月六日台稅一發第八八一
    八九四三三五號函釋，應適用有利於原告之函釋規定，認定為證券交易所得云云
    。惟天慶公司係以增減資程序分派公司剩餘財產中屬土地增益部分及其他所得，
    並於分派完結後註銷登記，其財務、營運各方面皆不合「繼續經營假設」情事，
    其目的在於辦理公司清算；前經財政部八十六年九月十三日台財稅第八六一九一
    六三三二號函專案復財政部台北市國稅局略以：「關於天慶育樂股份有限公司二
    度辦理減資，以現金收回該公司利用出售土地增益轉列之資金公司增資而無償配
    發之股票應如何課稅乙案，請參照本部八十四年三月二十二日台財稅第八四一六
    一一四四六號函釋規定辦理。」在案，是被告依財政部八十四年三月二十二日台
    財稅第八四一六一一四四六號函釋辦理，並無不合。
二、罰鍰部分：
１、按「納稅義務人未依本法規定自行辦理結算申報，而經稽徵機關調查，發現有依
    本法規定課稅之所得額者，除依法核定補徵應納稅額外，應照補徵稅額，處三倍
    以下之罰鍰。」所得稅法第一百十條第二項定有明文。
２、原告未辦理八十三年度綜合所得稅結算申報，惟當年度自天慶公司取得營利所得
    二、四一七、○二五元，合計全年度綜合所得總額為二、六三七、九二三元，已
    超過當年度所定免稅額及標準扣除額之合計數，漏繳所得稅額四二六、四四二元
    ，是原處分依所得稅法第一百十條第二項規定處所漏稅額○．五倍罰鍰計二一三
    、二○○元（計至百元止），並無不合。
　　理  由
一、按「個人之綜合所得總額，以其全年左列各類所得合併計算之：第一類：營利所
    得：公司股東所分配之股利．．．」、「公司之股東所分配之盈餘，按公司申報
    所得額時，所開具股東姓名、住址及已付或應付之盈餘數額核定之。」分別為行
    為時所得稅法第十四條第一項第一類第一款及所得稅法施行細則第十一條所規定
    。又按「納稅義務人已依本法規定辦理結算申報，但對依本法規定應申報課稅之
    所得額有漏報或短報情事者，處以所漏稅額兩倍以下之罰鍰。」所得稅法第一百
    十條第一項亦有明文。
二、本件原告八十三年度綜合所得稅結算申報，經被告以其係天慶公司之股東，而天
    慶公司以八十一年度出售土地增益二五○、八二一、一○三元轉列資本公積，嗣
    八十二年五月間將其中一三○、○○○、○○○元轉增資配股予各股東，並於八
    十二年五月十五日辦理減資一三○、○○○、○○○元，其間復又辦理一次增、
    減資，旋於八十三年九月二十七日向台北市政府建設局註銷公司登記，其減資金
    額超過增資金額，顯係利用增、減資方式將出售土地增益分配予股東以規避稅負
    ，乃依財政部八十四年三月二十二日台財稅第八四一六一一四四六號函釋，以天
    慶公司八十三年度減資收回股票金額，歸戶各股東當年度之營利所得，查得原告
    八十三年度營利所得為二、四一七、○二五元，核定全年度綜合所得總額為二、
    六三七、九二三元，淨額二、三一六、○二五元，並以原告漏報所得稅額四二六
    、四四三元，除核定補徵應納稅額四二六、四四三元外，並處所漏稅額○．五倍
    罰鍰二一三、二○○元（計至百元止）。原告不服，循序提起行政訴訟，並主張
    ：依財政部六十九年五月八日台財稅第三三六九四號函、八十一年五月二十九日
    台財稅第八一○一四○○一一號函、八十三年八月三十一日台財稅第八三一六○
    七六六一號函及行政法院八十六年度判字第一○二號判決意旨，於營業存續期間
    內辦理減資以現金收回利用資本公積轉增資之股票，屬於證券交易所得，與公司
    於解散清算後，以現金收回利用資本公積轉增資之股票，屬清算所得有別。從而
    ，天慶公司於八十三年間以現金收回資本公積轉增資配發之股票，核屬股票轉讓
    性質，為證券交易所得，而證券交易所得自七十九年一月一日起停止課徵所得稅
    ，被告引用財政部八十四年三月二十二日台財稅第八四一六一一四四六號函釋課
    徵其營利所得，有違行為時稅捐稽徵法第一條之一規定，且與財政部賦稅署八十
    八年一月六日台稅一發第八八一八九四三三五號函意旨不符，又原告信賴天慶公
    司於資本公積轉增資配發之股票背面所為之註記，未有任何過失云云；被告則以
    本件係利用出售土地增益轉列資本公積，再以資本公積轉增資後之翌日辦理減資
    ，其減資時亦以等同的現金收回該次資本公積轉增資所配發股票，且於增減資之
    後，隨即辦理註銷登記，顯係將上開出售土地之利益分配予該公司股東，是屬分
    配盈餘性質，應為股東轉投資收益或營利所得，原告主張為證券交易所得，惟其
    性質與一般證券交易不同，且該交易股票不再轉讓，僅用以註銷股票，性質非屬
    證券交易所得，天慶公司係以增減資程序分派公司剩餘財產中屬土地增益部分及
    其他所得，並於分派完結後註銷登記，其財務、營運各方面皆不合「繼續經營假
    設」情事，其目的在於辦理公司清算，被告依實質課稅原則，據以核課本件減資
    年度（八十三年度）之所得、罰鍰，並無違誤等語為辯。
三、經查，依原處分卷附天慶公司八十三度營利事業所得稅核定通知書影本，天慶公
    司於該年度之營業收入申報為零元，顯見該公司無經營其登記事項之營業事實，
    並處於虧損情形。又天慶公司將其八十一年度出售土地增益轉列資本公積，旋於
    八十二年五月間增資、減資，復於八十二年十一月間再增資，八十三年三月間再
    減資，並於八十三年九月間向台北市政府建設局申請註銷公司登記，惟其減資金
    額超過增資金額，顯係利用增、減資方式將出售土地增益分配予股東以規避稅負
    ，依實質課稅原則，天慶公司顯係利用現金收回資本公積轉增資配發股票及清算
    方式，將其出售土地增益分配予各股東，即非屬股票轉讓性質，自無財政部六十
    九年五月八日台財稅第三三六九四號函、八十一年五月二十九日台財稅第八一○
    一四○○一一號函、八十三年八月三十一日台財稅第八三一六○七六六一號函規
    定之適用，亦與財政部賦稅署八十八年一月六日台稅一發第八八一八九四三三五
    號函意旨無違，應無稅捐稽徵法第一條之一規定之適用。亦即，天慶公司出售其
    所有之土地所得，係屬自營業活動以外所得之權益，依公司法第二百三十八條第
    三款規定，乃公司處分資產之溢價收入，應累積為資本公積，依同法第二百三十
    二條規定公司原不得分派股息及紅利，但天慶公司依同法第二百四十一條規定辦
    理轉增資，即按股東原有股份之比例發給新股，股東遂取得資本公積無償配發之
    「新股份」，核其行為係以（新）股份分派之方式，分派股息及紅利，是該公司
    確有因土地之交易，而有無償配股情形，實質上既分配股利，自屬營利所得分派
    ，故股東（原告）於取得無償配發之（新）股份時，即為營利所得實現，屬營利
    所得，依收付實現原則，原告原應於其所得實現年度，按行為時所得稅法第十三
    條及第十四條規定，就其營利所得申報綜合所得稅，惟依財政部八十一年五月二
    十九日台財稅第八一○一四○○一一號函釋，雖免計入該年度綜合所得額而課徵
    所得稅，但仍應俟該股票於轉讓、贈與或作為遺產分配時予以課稅，此即俗稱緩
    課股利，故原告如於八十三年間有轉讓資本公積轉增資配股之股票時，雖無庸課
    徵證券交易所得稅（所得稅法第四條之一規定，自七十九年一月一日起，停止課
    徵證券交易所得稅），惟仍須列報營利所得課徵綜合所得稅，至堪認定。又公司
    減資，依公司法第一百六十八條及第二百八十條規定，典型上有實質上減資（將
    多餘資金返還股東）及形式上減資（公司鉅額虧損，不返還現實之資金）兩種，
    經查本件天慶公司所為增資、減資程序係在八十二年、八十三年間，惟該公司自
    八十年至八十三年度，營業收入均為零元，有原告八十二年度綜合所得稅事件之
    另案原處分卷附天慶公司營利事業所得稅結算申報書及核定通知書等影本可憑，
    是天慶公司於增資、減資年度之營業收入既均為零元，可見其並無經營登記事項
    之營業事實，於將資本公積轉增資（即以增資股票方式配股）後，當無所謂公司
    因營業活動而發生鉅額虧損之情形，是其皆無公司法上所謂形式上減資可言；再
    公司法實質上減資，係指在公司正常營業狀態下，公司事業非如設立之初所預期
    需要如此鉅額資金，或因經濟情勢變遷，須收縮公司規模而形成資本過賸，勢須
    減少資本而將多餘資金返還於股東，惟天慶公司營業活動已如上述，其營業收入
    為零元，增資之初幾近停止營業狀況，自無所謂經濟情勢變遷之可言，加以增資
    非屬股東原出資額，迄其減資時止，無何符合公司實質上減資要件之情形，其減
    資行為顯係虛偽，是該公司以現金收回資本公積轉增資配發股票之行為，顯係假
    藉增資再減資手續，遂達其轉讓土地出售之增益予股東之目的，至為灼然，究其
    行為並無股票轉讓之性質，仍為股利之分派，原告既有股利所得，依實質課稅原
    則，自應於形式上轉讓年度課稅，否則股東（原告）藉由公司以資本公積轉增資
    配發股票分派股利，再以減資程序發還股本，不惟規避稅負，更將侵蝕公司剩餘
    財產。從而，本件被告以天慶公司於八十三年間辦理減資手續，其形式上雖為轉
    增資股票之轉讓，惟實質上該收回之股票不能再行轉讓，與股票具流通轉讓之性
    質有間，而認天慶公司以現金收回資本公積轉增資配發股票，藉此將出售土地增
    益分配予各股東之年度，為原告取得股利所得之年度，依行為時所得稅法第十四
    條第一項第一類第一款規定，認屬營利所得，而課徵綜合所得稅，尚非無據。至
    財政部八十四年三月二十二日台財稅第八四一六一一四四六號函釋，未為本院援
    為本案駁回之論據，則原告所訴其無該函釋之課稅原因事實云云，自非本案所應
    審認。原處分既然於法有據，當亦無原告所主張違反租稅法律主義之可言。至原
    告所舉行政法院八十六年度判字第一○二號判決，係就公司負責人於公司辦理清
    算時，就現金收回應辦理扣繳稅款所為之判決，與本件案情有別，且該判決並非
    判例，無拘束本件審理之效力。又依原告八十二年度綜合所得稅事件之另案原處
    分卷附天慶公司八十二年四月十日股東常會議事錄及八十二年四月二十一日股東
    臨時會議事錄之記載，其討論增資、減資之出席股東人數均為七十人，而該公司
    全體股東即為七十人，則原告既為該公司股東之一，當知天慶公司增資、減資之
    情形，是其主張信賴天慶公司於資本公積轉增資配發之股票背面所為之註記，未
    有任何過失云云，核無足採，本件原告應申報而未申報系爭營利所得，難謂無過
    失，依司法院釋字第二七五號解釋，仍應予以處罰。
四、本件原處分之裁罰依據為所得稅法第一百十條第一項規定，被告於答辯時雖誤為
    所得稅法第一百十條第二項規定，惟並不影響本院依法所為之判斷，附此敘明。
五、綜上所述，被告以天慶公司於八十三年間辦理減資程序收回股票金額，計算原告
    八十三年度取得天慶公司之營利所得二、四一七、○二五元，合計全年度綜合所
    得總額為二、六三七、九二三元，並以原告逃漏所得稅額四二六、四四二元，核
    定補徵應納稅額四二六、四四三元，並處所漏稅額○．五倍罰鍰二一三、二○○
    元（計至百元止），徵諸首揭規定，洵屬有據，訴願決定予以維持，亦無不合。
    原告猶執前詞聲明撤銷，為無理由，應予駁回。
據上論結，本件原告之訴為無理由，爰依行政訴訟法第九十八條第三項前段，判決如
主文。
中　　華　　民　　國　　　九十一　　　年　    四　　　月　  　十一  　　日
                               臺 北 高 等 行 政 法 院  第 六 庭
                                           審 判 長 法  官　林樹埔
           　　　　　　　　　　　　　　　　　　　　 法　官　闕銘富
           　　　　　　　　　　　　　　　　　　　　 法　官　曹瑞卿
右為正本係照原本作成。
如不服本判決，應於送達後二十日內，向本院提出上訴狀並表明上訴理由，如於本判
決宣示後送達前提起上訴者，應於判決送達後二十日內補提上訴理由書（須按他造人
數附繕本）。
中　　華　　民　　國　　　九十一　　　年　    四　　　月　  　十一  　　日
            　　　　　　　　　　　　 　　    　     書記官  方偉皓
